【裁判字號】    96,訴,1089
【裁判日期】    970229
【裁判案由】    返還價金
【裁判全文】
臺灣高雄地方法院民事判決              96年度訴字第1089號
原      告  乙○○
訴訟代理人  謝嘉順律師
複  代理人  謝秋蘭律師
被      告  甲○○○
訴訟代理人  許瑜容律師
            徐豐益律師
上列當事人間返還價金事件，本院於民國97年2 月14日言詞辯論
終結，判決如下：
    主      文
原告之訴及其假執行之聲請均駁回。
訴訟費用由原告負擔。
    事實及理由
一、原告起訴主張：原告於民國81年3 月5 日與被告簽訂買賣契
    約書（下稱系爭契約），約定以新台幣（下同）5,830, 000
    元向被告購買高雄縣仁武鄉仁營第247地號土地（下稱系爭
    土地）所有權應有部分5330分之2931，且約定日後分割原告
    可以取得特定部分之土地；系爭契約第16條並約定，原告應
    於系爭土地所有權移轉登記予原告後50日內，提出申請系爭
    土地旁同鄉○○段第1120地號、台灣糖業股份有限公司（下
    稱台糖公司）所有之畸零地（下稱系爭畸零地）之使用證明
    ，若原告未能於50日內取得系爭畸零地所有權，則系爭買賣
    契約無條件自動解除，被告應退還原告已付之金額，原告並
    應無條件將系爭土地所有權移轉登記歸還被告。嗣原告依約
    給付被告部分買賣價金3,830,000元，被告於81年4月28日將
    移轉系爭土地所有權應有部分5330分之2931予原告後，原告
    於50日內向台糖公司申請購買系爭畸零地時，始知系爭畸零
    地係高雄農田水利會所有而非台糖公司所有，原告即轉向高
    雄農田水利會詢問能否購買，經高雄農田水利會表示無法購
    買，原告確定無法取得系爭畸零地所有權，則系爭契約第16
    條所約定之解除條件成就，系爭契約自動解除，爰本於契約
    解除回復原狀之法律關係，請求被告返還已支付之買賣價金
    3,830,000 元等語。並聲明：(一)被告應給付原告3,830,000
    元及自起訴狀繕本送達之翌日起至清償日止，按年利率百分
    之5 計算之利息；(二)願供擔保請准宣告假執行。
二、被告則以：依兩造訂定系爭契約時之原意，系爭契約第16條
    約定之內容，係約定原告於系爭土地產權移轉登記予原告後
    ，應於50日內申請畸零地合併使用證明，是以原告需依「公
    私有畸零土地合併使用證明處理流程」之規定，依法提出應
    具備之申請文件，據以提出申請始可。蓋取得畸零地合併使
    用證明之後，將來即可向畸零地所有人承購該塊土地，當初
    訂約之原意，僅係確定原告是否能取得系爭畸零地之使用證
    明，而非約定原告需取得系爭畸零地之所有權。又因兩造簽
    約後，被告業已依約定將系爭土地之所有權移轉登記為原告
    所有，是以僅有原告能提出申請畸零地合併使用證明，故於
    系爭契約內約定，原告應於50日內申請畸零地合併使用證明
    。另系爭契約第16條約定「應於50日內取得」，乃係確定原
    告支付尾款之期限，若原告於期限內無法取得系爭畸零地之
    使用證明，買賣契約始歸於無效；反之，若逾上開期限，而
    仍無法確認是否取得系爭畸零地之使用證明，該約定之條件
    自無法成就。原告根本未於50日內提出申請系爭畸零地之使
    用證明，且至遲於96年3月16日才確定無法取得系爭畸零地
    之所有權，顯已逾系爭買賣契約所約定之50日，自不符合該
    約定之期限條件，而無該約定之適用。又原告並未於約定期
    限內，依法提出畸零地使用之申請文件，據以提出申請畸零
    地之使用證明，足認原告故意怠惰其申請之義務，故意使條
    件成就，依民法第101條第2項規定，應視為條件不成就，不
    得認系爭契約業已自動解約，原告請求依契約解除之法律關
    係請求被告返還系爭契約之買賣價金，自無理由等語為辯，
    並聲明：(一)原告之訴及假執行之聲請均駁回；(二)如受不利之
    判決，願供擔保請准宣告免為假執行。
三、兩造不爭執事項：
(一)、兩造於81年3月5日簽訂系爭買賣契約，約定原告以5,830,00
    0元向被告購買高雄縣仁武鄉仁營第247地號土地所有權應有
    部分5330分之2931，原告業已交付其中3,830,000萬元與被
    告，被告亦於81年3月10日將系爭土地移轉登記予原告。
(二)、系爭買賣契約第16條約定：「雙方約定買賣標的物旁之糖廠
    畸零地於仁營247 號土地（即系爭土地）產權移轉於乙方（
    即原告）後，提出申請畸零地證明，應於50日內取得，若不
    能，則雙方無條件自動解約，甲方（即被告）退還乙方（即
    原告）已付之金額，乙方（即原告）並應無條件將產權歸還
    甲方（即被告）。」
(三)、高雄縣仁武鄉○○段第1120地號土地，係高雄農田水利會所
    有之畸零地。
(四)、原告並未向高雄縣政府提出系爭土地與系爭畸零地之合併使
    用之申請，亦未取得系爭畸零地之合併使用證明。
四、本件之爭點為：
(一)、系爭契約第16條約定之契約解除條件為何？兩造訂約時之真
    意是否為原告如無法於50日內取得系爭畸零地之合併使用證
    明，系爭契約無條件自動解除？抑係原告若無法於50日內取
    得系爭畸零地之所有權，系爭契約無條件自動解除？
(二)、系爭契約第16條約定之契約解除條件是否成就？原告依契約
    解除回復原狀之法律關係請求返還已給付之買賣價金有無理
    由？
五、本院茲就兩造爭點判斷論述如下：
(一)、系爭契約第16條約定之當事人真意為何？
１、按解釋意思表示，應探求當事人之真意，不得拘泥於所用之
    辭句，民法第98條定有明文；又按解釋私人之契約應在通觀
    全文，並斟酌立約當時之情形，以期不失立約人之真意。
２、原告主張：系爭契約第16條約定之解除條件，係以原告若無
    法於50日內取得系爭畸零地之所有權，系爭買賣契約無條件
    自動解除，蓋兩造當初訂立買賣契約之初，即因系爭土地與
    系爭畸零地合併後可形成三角窗地形，會提高土地之利用效
    益，原告始向被告購買系爭土地，被告為確保原告能取得系
    爭畸零地之所有權，兩造始約定如系爭契約第16條所載之解
    除條件等語，被告否認之，並以前揭情詞為辯。
３、經查：觀之系爭買賣契約第16條約定「雙方約定買賣標的物
    旁之糖廠畸零地於仁營247 號土地（即系爭土地）產權移轉
    於乙方（即原告）後，提出申請畸零地證明，應於50日內取
    得，若不能，則雙方無條件自動解約，甲方（即被告）退還
    乙方（即原告）已付之金額，乙方（即原告）並應無條件將
    產權歸還甲方（即被告）。」（本院卷10頁），僅明文「提
    出申請畸零地證明，應於50日內取得，若不能，則雙方無條
    件解約」，細譯其前後文義，僅言及50日內申請取得畸零地
    之「合併使用證明」，並未明文「取得系爭畸零地所有權」
    。另對照系爭契約第5 條價款支付日期約定「... 尾款新台
    幣貳佰萬元整於畸零地【合併使用證明取得之時】交付」，
    審諸兩造簽訂系爭土地之買賣契約，原告業已交付其中3,83
    0,000 元之買賣價金予被告，被告亦於81年3 月10日將系爭
    土地移轉登記予原告，尚有尾款2,000,000 元尚未支付，此
    為兩造所不爭執；被告甲○○○亦陳稱：系爭契約之所以約
    定「應於50日內取得」係為確定被告取得買賣價金尾款之期
    限等語（本院卷第113 頁），亦核與系爭契約第5 條約定相
    符，衡情，倘系爭契約第16條係以原告無法於50日內取得系
    爭畸零地之「所有權」為解除條件，則豈有於同契約第5 條
    約定原告取得畸零地合併使用證明時交付尾款予被告之理。
    原告雖另主張兩造買賣系爭土地之初，係考量系爭土地與系
    爭畸零地合併成為三角窗地形，較有利用價值，始就關於畸
    零地的部份約定若原告無法取得系爭畸零地之所有權，系爭
    契約即無條件自動解除，證人黃忠勝亦到庭證稱：當初伊介
    紹兩造認識，並打電話詢問被告先生關於系爭土地之賣價，
    被告先生表示因為系爭土地係屬三角窗地形，價值比較高等
    語（本院卷第108 頁），觀之系爭契約雖就系爭畸零地之價
    額及支付方式另有約定（本院卷第10頁）。然經申請取得畸
    零地合併使用證明後，系爭土地即得與系爭畸零地合併使用
    ，是以，兩造約定原告若能取得系爭畸零地使用證明，亦難
    認與兩造最初買賣系爭土地原意有違，原告主張尚無可採。
    原告另提出兩造對話之內容錄音譯文欲證明系爭契約係以原
    告無法取得系爭畸零地所有權為解除條件，被告對於錄音內
    容確係原告與訴外人即被告先生林榮治之對話、譯文與錄音
    內容相符等節雖不爭執，然以：錄音譯文內容語意不清，不
    能證明系爭契約之解除條件為何等語為辯。觀之原告提出之
    錄音譯文，原告雖主張對話時間係在系爭契約訂立之後，然
    並無證據可以證明，且被告先生林榮治並非系爭契約之當事
    人，其與原告之對話，尚難依此認定系爭契約當事人之真意
    ，又該對話之錄音內容，並不連續，尚無法證明原告主張之
    事實為真。系爭契約第16條係約定以原告無法系爭土地移轉
    登記後於50日內取得系爭畸零地合併使用證明為解除條件，
    應可認定。
(二)、系爭契約第16條約定之契約解除條件是否成就？原告依契約
    解除回復原狀之法律關係請求被告返還已給付之買賣價金有
    無理由？
１、系爭契約係以被告無法於50日內取得系爭畸零地之合併使用
    證明為解除條件，已如前述。原告起訴主張系爭契約之解除
    條件成就，系爭契約已無條件自動解除等情，並提出高雄農
    田水利會96年3 月16日高農水管字第0960200166號函為據。
    被告對於原告未於系爭土地移轉登記予原告後50日內取得系
    爭畸零地之合併使用證明乙節固不爭執，然否認系爭契約已
    因解除條件成就而解除，並以：原告根本未於50日內提出申
    請系爭畸零地之使用證明，且至遲於96年3 月16日才確定無
    法取得系爭畸零地之所有權，顯已逾系爭買賣契約所約定之
    50日期限，自不符合該約定之解除條件，而無該約定之適用
    ，且原告故意使系爭契約之解除條件成就，應視為條件不成
    就等語為辯。
２、經查：原告未於系爭土地移轉登記後50日內取得系爭畸零地
    之合併使用證明及取得系爭畸零地之所有權，雖為兩造所不
    爭執，此部份之事實，固堪信為真實。然原告從未向系爭畸
    零地所在地之主管機關即高雄縣政府申請畸零地合併使用證
    明，有高雄縣政府96年11月7 日府建管字第0960256396號函
    在卷可憑（本院卷第140 頁），原告並未依約申請畸零地合
    併使用證明，應可認定。系爭契約既以原告未能於系爭土地
    移轉登記後50日內取得系爭畸零地之合併使用證明為解除條
    件，原告雖確未能於50日內取得系爭畸零地之合併使用證明
    ，然因原告從未向主管機關提出申請，系爭契約解除條件之
    成就，為因可歸責於原告之事由所致，亦即原告以不正當行
    為促使其條件成就，依民法第101 條第2 項規定，視為條件
    不成就。是以，原告主張系爭契約業因解除條件成就而解除
    ，自無理由。
六、綜上所述，系爭契約解除條件因原告故意行為使其成就，視
    為條件不成就，原告請求依契約解除之法律關係請求被告返
    還已給付之買賣價金3,830,000萬元，為無理由，應予駁回
    。原告之訴既經駁回，則其假執行之聲請即失所附麗，亦應
    予以駁回。
七、據上論結，本件原告之訴為無理由，依民事訴訟法第78條，
    判決如主文。
中    華    民    國    97    年    2     月    29    日
                  民事第一庭    審判長法  官  朱玲瑤
                                      法  官  劉惠娟
                                      法  官  陳宛榆
正本係照原本作成。
如不服本判決，應於送達後20日內，向本院提出上訴狀並表明上
訴理由，如於本判決宣示後送達前提起上訴者，應於判決送達後
10日內補提上訴理由書（須附繕本）。
中    華    民    國    97    年    2     月    29    日
                                      書記官  林慧君


司法院資訊處製作；財團法人民間司法改革基金會備份。
